【裁判字號】    95,裁,1562
【裁判日期】    950720
【裁判案由】    都市計畫
【裁判全文】
最  高  行  政  法  院  裁  定
                                     95年度裁字第01562號
抗  告  人  甲○○
上列抗告人因與相對人新竹市政府間都市計畫事件，對於中華民
國94年8月24日臺北高等行政法院93年度訴字第2919號裁定提起
抗告。本院裁定如下︰
    主  文
抗告駁回。
抗告訴訟費用由抗告人負擔。
    理  由
一、本件抗告人為坐落重劃前臺灣省新竹市○○段1855、1876地
    號耕地（下稱系爭土地）之共同承租人之一。民國（下同）
    92年12月22日抗告人以聲請書向相對人陳情，謂系爭土地於
    其繼承人72年5月31日辦理繼承移轉登記時，檢具相對人所
    屬建設局72年6月14日72市建都字第2862號土地使用分區證
    明書載明系爭土地係屬都市計畫範圍內住宅區，但相對人所
    屬建設局以75年6月3日75市建都字第3730號函復抗告人時則
    稱，系爭土地係屬新竹（西南地區）細部計畫內尚未地籍分
    割，請俟地政單位分割後再行申請，又依74年10月24日新竹
    市地政事務所土地複丈成果圖，系爭土地無住宅區之建築線
    ，亦無公共設施，主張系爭土地於75年6月3日前既無編定住
    宅區，則相對人所屬建設局上開土地使用分區證明書核定系
    爭土地係屬都市計畫範圍內住宅區有誤，應予更正。經相對
    人以93年2月2日府都計字第0930008344號函復抗告人，抗告
    人復於93年3月25日提出再聲請書向相對人陳情，指稱系爭
    土地於75年12月19日公告重劃前地目為田，並其土地謄本上
    蓋有「都市土地」，證明系爭土地於45年5月28日至75年12
    月19日為平均地權條例第3條之都市計畫範圍內之土地，其
    土地使用分區為農業用地，主張系爭土地應更正為45年5月
    28日公告實施都市計畫範圍內農業用地，暨71年2月2日公告
    實施都市土地之都市計畫範圍內新竹西南地區細部計畫範圍
    ，土地使用分區為農業用地，經相對人以93年4月1日府都計
    字第0930043916號函復抗告人：「台端再聲請本市○○段（
    重劃前地號）1855、1876共貳筆地號土地使用分區係都市計
    畫範圍內之住宅區疑義乙案，本府業於93年2月2日府都計字
    第0930008344號函回覆在案，復請查照。」抗告人均不服，
    提起訴願遭決定駁回，乃提起行政訴訟。經原裁定以：（一
    ）關於相對人93年2月2日府都計字第0930008344號函部分：
    抗告人主張相對人所屬建設局72年6月14日72市建都字第286
    2號土地使用分區證明書有誤，惟該使用分區證明書，係於
    72年6月14日所作成，抗告人並未於法定期間內提起訴願，
    該行政處分業已確定，依行政程序法第128條第2項，縱抗告
    人並不知悉違法事實，但自法定救濟期間經過後已逾5年者
    ，即不得申請，是抗告人應已喪失救濟權限。（二）關於相
    對人93年4月1日府都計字第0930043916號函部分：該函係就
    抗告人申請案件，重申相對人業於93年2月2日府都計字第09
    30008344號函回覆在案，僅屬觀念通知性質，尚不對外發生
    准駁之法律上效果，自非行政處分，抗告人提起行政訴訟，
    顯非合法等語，而駁回抗告人在原審之訴。
二、本件抗告人就原裁定駁回其訴之聲明第1項即訴請判決「坐
    落於新竹市○○段（重劃前地號）1855、1876號等二筆土地
    於45年5月28日至75年12月18日屬都市計畫範圍內農地，土
    地使用分區為農業用地。」部分不服，提起抗告。其抗告意
    旨略謂：系爭土地於45年5月28日至75年12月18日實施「都
    市計畫範圍內」，地目為田，雖經編定為建築用地，但於45
    年5月28日至70年3月20日尚未完成分期分區開發及未完成細
    部計畫、未能確定建築線，主要工程設施亦未照主要計畫完
    成，根本無法申請建築，依內政部63年10月19日台內地字第
    597048號函令及最高法院69年台上字第3592號民事判例，系
    爭土地仍受修正前土地法第30條規定之限制，其土地使用分
    區應列管為農地或農業用地，因此，相對人93年2月2日函指
    稱系爭土地係屬45年5月28日公告實施都市計畫、西南地區
    細部計畫範圍內，土地使用分區為部分住宅區○○○道路用
    地云云，不符證物及法令；從而，相對人上開93年4月1日函
    之通知性質已損害抗告人之優先承購權，故提起本件行政訴
    訟係屬合法。為此訴請廢棄原裁定，並判決坐落新竹市○○
    段（重劃前地號）1855、1876號等兩筆土地於45年5月28日
    至75年12月18日係屬都市計畫範圍內農地、土地使用分區為
    農業用地等語。
三、本院查：
（一）按「人民因中央或地方機關對其依法申請之案件，予以駁
      回，認為其權利或法律上利益受違法損害者，經依訴願程
      序後，得向高等行政法院提起請求該機關應為行政處分或
      應為特定內容之行政處分之訴訟。」為行政訴訟法第5條
      第2項所明定。可知，必須人民所請求者係依法可申請之
      行政處分，並行政機關亦已為駁回之行政處分，始得據以
      提起本條項之課予義務訴訟。又所謂行政處分，係指中央
      或地方機關就公法上具體事件所為之決定或其他公權力措
      施而對外直接發生法律效果之單方行政行為。至行政機關
      所為單純事實之敘述或理由之說明，既不因該項敘述或說
      明而生何法律上效果，自非行政處分。故人民若非就依法
      可申請之行政處分提起本條之課予義務訴訟，或行政機關
      並未為駁回之行政處分，即應認其起訴係不備要件。又「
      城市區域之土地，得依都市計畫法分別劃定為限制使用區
      及自由使用區。」「都市土地得劃定住宅、商業、工業等
      使用區，並得視實際情況，劃定其他使用區域或特定專用
      區。前項各使用區，得視實際需要，再予劃分，分別予以
      不同程度之使用管制。」土地法第91條及都市計畫法第32
      條分別定有明文。可知土地之使用分區劃定若係依據都市
      計畫而為，則其使用分區之劃定即是依都市計畫法規定之
      程序為之。
（二）經查：本件抗告人在原審訴之聲明第1項雖僅載為：「訴
      請判決坐落於新竹市○○段（重劃前地號）1855、1876號
      等二筆土地於45年5月28日至75年12月18日屬都市計畫範
      圍內農地，土地使用分區為農業用地。」惟其在原審之起
      訴狀明白記載，因不服內政部93年8月19日台內訴字第093
      0005133號訴願決定，而提起行政訴訟；而內政部93年8月
      19日台內訴字第0930005133號訴願決定復係針對相對人93
      年2月2日府都計字第0930008344號函及93年4月1日府都計
      字第0930043916號函兩部分而為；其中抗告人在原審聲明
      第1項之主張即是抗告人原於93年3月25日提出再聲請書向
      相對人陳情，並經相對人以93年4月1日府都計字第093004
      3916號函復之事項，故應認抗告人在原審訴之聲明之第1
      項之真意，係因不服相對人93年4月1日府都計字第093004
      3916號函及該部分訴願決定提起之行政訴訟，其訴之類型
      應屬行政訴訟法第5條之課予義務訴訟。又相對人係因抗
      告人於93年3月25日提出再聲請書，為原審訴之聲明第1項
      之請求，惟依上開所述，都市計畫使用分區之劃定，應依
      都市計畫法規定之程序為之，而都市計畫法及相關法令並
      無人民得請求作成更正使用分區劃定行政處分請求權之規
      定；並相對人就抗告人上述在聲請書所為之93年4月1日府
      都計字第0930043916號函，係謂：「台端再聲請本市○○
      段（重劃前地號）1855、1876共貳筆地號土地使用分區係
      都市計畫範圍內之住宅區疑義乙案，本府業於93年2月2日
      府都計字第0930008344號函回覆在案，復請查照。」等語
      ，故此函文亦僅是就相對人處理之情形為單純事實之敘述
      ，就系爭土地是否應更正為都市計畫農業區一節，依上述
      法律規定，並不因該項敘述或說明而生任何法律效果，亦
      非行政處分；則依上開所述，抗告人於原審此部分之訴於
      法自有未合。縱認抗告人在原審訴之聲明第1項訴之類型
      為行政訴訟法第8條之一般給付訴訟，然依上開所述，都
      市計畫使用分區之劃定應依都市計畫法規定之程序為之，
      抗告人並無於都市計畫使用分區已劃定多年後，再請求更
      正之請求權存在，故其請求亦與行政訴訟法第8條規定之
      要件不合。原審未敘明抗告人此部分訴之種類，即逕以其
      非行政處分予以駁回，理由雖有疏漏，惟結論並無不合。
      抗告意旨指摘原裁定此部分違法，求為廢棄，為無理由，
      應予駁回（至抗告人在原審訴之聲明第2項部分，經原審
      予以駁回後，因抗告人並未對之提起抗告，已告確定）。
四、依行政訴訟法第104條、民事訴訟法第95條、第78條，裁定
    如主文。
中    華    民    國    95    年    7     月    20    日
                  第四庭審判長法  官  高  啟  燦
                              法  官  黃  璽  君
                              法  官  廖  宏  明
                              法  官  楊  惠  欽
                              法  官  林  樹  埔
以  上  正  本  證  明  與  原  本  無  異
中    華    民    國    95    年    7     月    21    日
                              書記官  張  雅  琴


司法院資訊處製作；財團法人民間司法改革基金會備份。
